臺灣高等法院臺南分院刑事裁定
110年度毒抗字第804號
抗  告  人
即  被  告  甲○○
上列抗告人因強制戒治案件，不服臺灣臺南地方法院中華民國11
0年9月27日裁定（110年度毒聲字第950號），提起抗告，本院裁
定如下：
    主  文
抗告駁回。
    理  由
一、抗告意旨略以：
  ㈠抗告人雖曾受觀察勒戒、強制戒治處分，亦經法院判處徒刑
    ，然均已執行完畢，實不應將司法前科紀錄列為有無繼續施
    用毒品傾向之評分項目，與一罪不二罰之精神相抵觸。
　㈡抗告人自民國109年6月1日入臺南分監執行徒刑刑期，至110
    年8月13日轉觀察勒戒，是抗告人已在監所執行1年2月。而
    心理醫師卻以抗告人1年2個月前有毒癮，斷定抗告人有繼續
    施用毒品之傾向，無端復加1年刑期，怎能令人心服。爰依
    法提起抗告。
二、毒品危害防制條例第20條第2項規定：「觀察、勒戒後，檢
    察官或少年法院（地方法院少年法庭）依據勒戒處所之陳報
    ，認受觀察、勒戒人無繼續施用毒品傾向者，應即釋放，並
    為不起訴之處分或不付審理之裁定；認受觀察、勒戒人有繼
    續施用毒品傾向者，檢察官應聲請法院裁定或由少年法院（
    地方法院少年法庭）裁定令入戒治處所強制戒治，其期間為
    6個月以上，至無繼續強制戒治之必要為止。但最長不得逾1
    年」。復有無繼續施用毒品傾向之評估標準，並非完全以受
    勒戒人勒戒後之結果為準，勒戒前之各種情況，仍應作為評
    估之依據，依勒戒處所評分說明手冊規定，係以「前科紀錄
    與行為表現」、「臨床評估」及「社會穩定度」3項合併計
    算分數，分數60分以上，判定為有繼續施用毒品傾向。是被
    告有無「繼續施用毒品傾向」，係依具體個案之臨床實務及
    相關事證等情綜合判定，有其相當之專業依據及標準，且涉
    及專門醫學。又衡酌強制戒治之目的，係為協助施用毒品者
    戒斷毒品之心癮及身癮所為之一種保安處分類型，而該評估
    標準係適用於每一位受觀察、勒戒處分之人，具一致性、普
    遍性、客觀性。倘綜合判斷之結果，其所為之評估由形式上
    觀察，無擅斷或濫權等明顯不當之情事，法院宜予尊重。
三、經查：
　㈠本件抗告人因施用毒品案件，經臺灣臺南地方法院以110年度
    毒聲字第504號裁定令入勒戒處所執行觀察、勒戒確定。抗
    告人入所執行後，經法務部矯正署臺南看守所附設勒戒處所
    評分結果：總分合計為62分（靜態因子共計51分，動態因子
    共計11分），經評定為「有繼續施用毒品傾向」等情，有該
    所110年9月15日南所衛字第11000092100號函暨所附「有無
    繼續施用毒品傾向證明書」、「有無繼續施用毒品傾向評估
    標準紀錄表」1份附卷可稽。
　㈡按受觀察、勒戒者之毒品犯罪、首次毒品犯罪年齡或其他犯
    罪相關前科紀錄，客觀上反應出受觀察、勒戒者沾染毒品之
    種類、時間、毒癮程度、行為態樣、外在影響環境、可能誘
    發其他犯罪等情狀，自足以作為評估受觀察、勒戒者是否有
    繼續施用毒品傾向之標準，故將該等司法紀錄列為評分項目
    ，並無不當，其重點亦非在於用過往犯罪紀錄處罰行為人，
    而係放在評估繼續治療、強制戒治之必要性認定。又刑事責
    任所謂一事不二罰，係指對於同一犯罪行為，基於法秩序之
    維護與人民權益受剝奪應符比例原則之精神，施以法律評價
    ，只許擇一種刑事處罰為之，並僅能處罰一次，不得重複施
    罰，始合公平正義理念（最高法院94年度台上字第6919號判
    決意旨參照）。而毒品施用者因具有病患性犯人特質，對其
    施以觀察、勒戒或強制戒治之保安處分，旨在於幫助施用毒
    品者戒除毒癮，處分之性質非為懲戒行為人，而係為消滅其
    再次施用毒品之危險性，採以觀察、勒戒方式戒除其身癮，
    及以強制戒治方式戒除其心癮之措施，在評估有無繼續施用
    毒品傾向時，納入施用者前此之毒品等前案紀錄作為指標，
    通案列計一致但比重不同之分數（毒品紀錄每筆5分，其他
    前案紀錄每筆2分），再為個案上之統計與分數加總，並設
    有上限10分之限制，最後得出有繼續施用毒品傾向之結論而
    認施用者有強制戒治之必要，有其本質考量及合理之關連性
    ，並非針對其過去之前案紀錄再重複為刑事處罰，二者性質
    、程序皆有不同，並無違反一事不再理原則之情事。從而，
    抗告人主張：以前科紀錄作為「有無繼續施用毒品傾向」之
    評估標準，有違一事不二罰云云，洵非可採。
　㈢又按毒品危害防制條例所規定之觀察、勒戒及強制戒治處分
    ，其立法意旨在幫助施用毒品者戒除毒癮，該處分之性質非
    為懲戒行為人，而係為消滅行為人再次施用毒品之危險性，
    目的在戒除行為人施用毒品之身癮及心癮措施；觀察、勒戒
    及強制戒治係導入一療程觀念，針對行為人將來之危險所為
    預防、矯治措施之保安處分，以達教化與治療之目的，可謂
    刑罰之補充制度，從而，毒品危害防制條例本身所規定之觀
    察、勒戒及強制戒治等保安處分，雖兼具剝奪自由權利之性
    質，卻有刑罰不可替代之教化治療作用。從而，抗告人主張
    ：已在監所執行1年2月，再令入戒治處所施以強制戒治，無
    端復加1年刑期云云，容有誤解。
　㈣前述綜合判斷之結果，係該所具相關專業知識經驗之專家於
    抗告人在所執行觀察、勒戒期間，依其本職學識就抗告人之
    前科紀錄及行為表現、臨床評估及社會穩定度等因素所為之
    綜合判斷，係具有科學驗證所得之結論，且由形式上觀察，
    並無擅斷或濫權等明顯不當之情事，自得資為判斷抗告人有
    繼續施用毒品傾向之證明。原審法院核閱卷宗後，據此裁定
    令抗告人入戒治處所強制戒治，核屬適法有據。
四、綜上所述，抗告人經原審法院裁定入勒戒處所觀察、勒戒後
    ，經評估認定有繼續施用毒品之傾向，原審以檢察官聲請並
    無不合，依毒品危害防制條例第20條第2項規定，裁定令入
    戒治處所施以強制戒治，其期間為6個月以上，至無繼續強
    制戒治之必要為止，但最長不得逾1年，經核並無違誤。從
    而，抗告人仍執前開陳詞指摘原裁定為不當，難認有理由，
    應予駁回。
五、據上論斷，應依刑事訴訟法第412條，裁定如主文。 　
中　　華　　民　　國　　110 　年　　10　　月　　18　　日
                  刑事第三庭    審判長法　官  陳連發
                                      法　官  何秀燕
                                      法　官  洪榮家
以上正本證明與原本無異。
不得再抗告。
　　　　　　　　　　　　　　　　　　　書記官  謝麗首　　
中　　華　　民　　國　　110 　年　　10　　月　　18　　日